臺灣士林地方法院民事判決　　　　　　　94年度重訴字第30號
原　　　告　戊○○
訴訟代理人　鐘耀盛律師
複代理人　　陳兆瑛律師
被　　　告　丁○○
訴訟代理人　林順益律師
上列當事人間塗銷抵押權登記事件，本院於民國94年7 月22日言
詞辯論終結，判決如下：
    主  文
原告之訴駁回。
訴訟費用由原告負擔。
    事實及理由
甲、程序方面：
    按不變更訴訟標的，而補充或更正事實上或法律上之陳述者
    ，非為訴之變更或追加，民事訴訟法第256 條定有明文。本
    件原告起訴原主張被告於93年2 月初，以向訴外人丙○○借
    貸為由，向原告「詐取」印鑑證明，用以辦理最高限額新台
    幣（下同）3,000 萬元之設定登記，並認前開詐害行為使原
    告負擔不實之3,000 萬元債務，構成民法第184 條之侵權行
    為，請求回復原狀塗銷土地上之抵押權登記，嗣於本院94年
    4 月6 日言詞辯論期日，表明不再為詐欺方面之陳述，並主
    張係被告未經同意持原告印章、印鑑證明辦理抵押權登記之
    事實構成侵權行為，乃不變更起訴之原因事實及訴訟標的（
    侵權行為）法律關係，而更正法律上之陳述，核與訴之變更
    無涉，被告表明不同意原告所為訴之變更云云，應無可採。
乙、實體方面：
一、原告起訴主張：原告為坐落台北市○○區○○段6 小段288
    、288-1 、293 、296 等地號土地（下稱系爭土地）登記所
    有權人。被告於89年元月9 日以向訴外人丙○○借款500 萬
    元為由，利用辦理土地他項權利變更契約書之機會，盜用原
    告所有之印鑑章於空白抵押權設定書等文件上。嗣於93年2
    月9 日，復謊稱欲再向丙○○借貸須設定抵押為由，要求原
    告提供印鑑證明，詎被告竟持前開89年即蓋妥印鑑章之空白
    抵押權設定書類，連同原告93年2 月交付之印鑑證明，持向
    地政機關辦理系爭土地之最高限額抵押權登記，擔保兩造間
    最高限額3,000 萬元之債權債務關係。被告未經原告同意，
    盜蓋印章於抵押權設定文件，持向地政機關辦理抵押權設定
    登記，使原告負擔不實之3,000 萬元債務，爰依民法第184
    條、第213 條規定，訴請被告塗銷系爭土地之抵押權設定登
    記。並聲明：被告就系爭土地於93年8 月27日所為之抵押權
    登記應予塗銷。
二、被告則以：被告為原告之長兄，系爭土地係於77年4 月間由
    兩造父親所購買，信託登記於原告名下，並指定系爭土地及
    坐落台北縣淡水鎮○○○段393-1 、393-2 地號土地應為被
    告所有。為擔保將來辦理土地移轉登記，原告於86年9 月2
    日同意將系爭土地及前揭北投子段土地分別設定3,500 萬元
    及1,000 萬元之最高限額抵押。當時原告亦將上開土地之所
    有權狀正本交予被告。後因系爭土地遲未成功出售，迄至89
    年1 月初，因被告亟需用錢，乃向其叔潘金龍及丙○○借款
    500 萬元，因而將系爭土地原設定之3,500 萬元之抵押權予
    以塗銷，另設定500 萬元之擔保予潘金龍、丙○○，同時預
    備另設定3,000 萬元之最高限額抵押權予被告作為移轉擔保
    ，但3,000 萬元抵押權部分遲未送件。93年8 月間，兩造擬
    就系爭土地辦理所有權移轉登記，乃相偕至丙○○寓所地下
    室進行協議，並委由甲○○代書起草協議書內容及辦理移轉
    登記事宜，惟原告則以欲另行協商為由拒絕蓋印，被告為保
    障己身權益，乃要求代書將89年間即已備妥，一直未送件之
    抵押權設定文件送至地政事務所辦理設定抵押權。有關前述
    相關抵押權設定印章，均為原告親自交予代書用印，並無原
    告所稱盜用之事實，原告訴請塗銷，應屬無理由等語資為抗
    辯。並聲明如主文所示。
三、本件經本院依民事訴訟法270 條之1 準用同法第270 條之1
    第1 項第3 款規定，整理並協議簡化爭點及不爭執點如下（
    本院94年4月22日言詞辯論筆錄）：
  (一)兩造所不爭執之事項：
  1.系爭抵押權設定契約書、土地登記申請書上之原告印鑑章係
    於89年元月蓋用。
  2.兩造曾於86年9 月10日就系爭土地設定3,500 萬元之抵押權
    。
  3.原告曾於89年間以系爭土地擔保被告對訴外人潘金龍、丙○
    ○之500 萬元之債務。
  (二)兩造所爭執之事項：
    被告是否未經同意，而於89年元月間盜蓋原告之印鑑章於擔
    保金額新台幣3,000 萬元之抵押權設定契約書及土地登記申
    請書，並於93年8 月27日辦妥登記？
三、按當事人主張有利於己之事實者，就其事實有舉證之責任，
    民事訴訟法第277 條前段定有明文。本件原告主張被告有未
    經原告同意盜蓋印鑑章於抵押權設定契約書並持以向地政機
    關登記之事實，為被告所否認，自應由原告負舉證之責。經
    查：
  (一)證人即兩造之堂兄弟、93年8 月27日辦理抵押權設定登記之
    代書乙○○證稱：「兩造於89年間已寫妥抵押權設定協議。
    金額分別為500 萬、3,000 萬.... 據 我所知兩造間於86年
    即設定3,500 萬的抵押權。潘金龍、丙○○要求設定第一順
    位的抵押權，所以先把3,500 萬的抵押權塗銷，再分別設定
    給潘金龍、丙○○500 萬、另協議設定3,000 萬給被告。當
    時500 萬部份有設定，3,000 萬部份的設定是被告拿去有無
    。89年時候原告就已在500 萬、3,000 萬部份就已用好印章
    。被告跟我講說原告不配合蓋買賣章時，被告就把先前已簽
    妥的設定書拿出來給我，叫我去辦理。我沒空，故請甲○○
    代書代為辦理。89年的用印是兩造在我面前蓋的，兩造也都
    同意由我代理雙方辦理登記」（本院94年4 月6 日言詞辯論
    筆錄）。
  (二)次查，證人即兩造之叔丙○○則證稱：「89年的時候，被告
    有向我和我二哥借500 萬元。500 萬部份的抵押權登記也是
    在我那邊用印的，當時在場人有兩造、乙○○和我... 我只
    注意到500 萬元設定部份。用印是乙○○蓋的，當場我們的
    印章蓋好後各自帶回。蓋章時，我沒有注意到有另外蓋一份
    3,000 萬的（書面）」等語（本院94年4 月22日言詞辯論筆
    錄）。
  (三)另證人即兩造之兄弟己○○、兩造之叔丙○○亦經證稱系爭
    土地確為兩造之父所購買，雖登記為原告所有，然實際上係
    欲留給被告（本院94年4 月22日言詞辯論筆錄）等語，原告
    對此亦不爭執（本院94年7月22日言詞辯論筆錄）。
  (四)原告負有移轉系爭土地予被告之義務，為兩造所不爭執之事
    實，系爭土地所為最高限額抵押權設定登記，亦無非在擔保
    原告履行前開移轉義務，兩造就此原就系爭土地設定3,500
    萬元之最高限額抵押，茲以系爭土地於89年設定500 萬元之
    高限額抵押權予訴外人潘金龍、丙○○時，原告應移轉系爭
    土地予被告之債權債務關係並未消滅，是塗銷原3,500 萬元
    最高限額抵押後再為3,000 萬元之設定登記，亦與客觀事實
    相符。
  (四)綜上，被告關於原告曾同意就餘額3,000 萬元設定最高限額
    抵押，並預立抵押權設定契約書等抗辯，衡諸經驗法則，實
    屬合理，且與證人乙○○所證互核相符，而原告就被告盜用
    印章之事實，除原告本人陳述外，完全未舉證以實其說，自
    難認其主張為真。
四、次查，原告主張其因被告所為之抵押權設定登記行為，受有
    「負擔不實之3,000 萬元債務」之損害云云，亦非的論。蓋
    ：
  (一)在一般抵押，固必先有被擔保之債權存在，而後抵押權始得
    成立，惟最高限額抵押，抵押權成立時，可不必先有債權存
    在，是最高限額抵押權之物權登記，實無法據以推論兩造間
    確已發生債權債務關係（最高法院71年台抗字第306 號判例
    意旨參照）。本件系爭土地所為之抵押權登記，既為最高限
    額3,000 萬元之抵押權設定登記，依上說明，自無從致被告
    受有負擔不實之3,000 萬元債務」之損害。
  (二)又抵押權設定登記，性質上係屬物權行為，該特定之不動產
    因抵押權之設定而發生擔保債權之效果，抵押權設定登記之
    不利益，亦僅限於抵押物所有權人於抵押權人實現抵押權時
    ，以拍賣所得用以清償所擔保之債權，抵押物所有人未必與
    抵押權人有債權債務關係（如物上保證人）。就兩造內部關
    係言，系爭土地之真正所有人為被告，系爭土地拍賣時，原
    告並未受有不利益，而被告所為系爭土地之抵押權登記，復
    無法對原告有何債權關係之主張，是本件原告所稱負擔不實
    之3,000 萬元債務之損害云云，實屬無從發生。
五、從而，原告本於侵權行為法律關係，訴請被告就系爭土地於
    93年8 月27日所為之抵押權登記應予塗銷，為無理由，應予
    駁回。
六、據上論結，原告之訴為無理由，依民事訴訟法第78條判決如
    主文。
中　　華　　民　　國　　94　　年　　8 　　月　　12　　日
                  民事第二庭  法  官  王本源
以上正本證明與原本無異。
如對本判決上訴須於判決送達後20日內向本院提出上訴狀。
中　　華　　民　　國　　94　　年　　8 　　月　　19　　日
                              書記官  戴顯澄
